【裁判字號】    98,簡上,721
【裁判日期】    990824
【裁判案由】    確認本票債權不存在
【裁判全文】
臺灣臺北地方法院民事判決             98年度簡上字第721號
上  訴  人  甲○○
訴訟代理人  趙興偉律師
複代理人    趙懷琪律師
被上訴人    乙○○
上列當事人間確認本票債權不存在事件，上訴人對於民國98年10
月20日本院新店簡易庭98年度店簡字第1409號第一審判決提起上
訴，本院於民國99年8月5日言詞辯論終結，判決如下：
    主  文
上訴駁回。
第二審訴訟費用由上訴人負擔。
    事實及理由
一、上訴人起訴主張：上訴人前獲鈞院98年度司票字第17466號
    本票強制執行裁定，惟該裁定所示之本票（發票人為上訴人
    、發票日民國96年8月2日、票面金額新臺幣【下同】70萬元
    、到期日98年8月10日、票號：TH0000000，下稱系爭本票）
    係受被上訴人詐騙所簽發，被上訴人前稱代上訴人仲介購買
    中和市○○街房屋，要求上訴人簽發系爭本票作為仲介完成
    之費用，然該房屋具有重大瑕疵，並未完成任何買賣交易，
    而經上訴人向被上訴人請求返還系爭本票，被上訴人拒不返
    還，甚而聲請上開本票裁定，又依票據法第13條前段規定之
    反面解釋，發票人與執票人間為直接前後手關係，得主張原
    因關係抗辯，實則上訴人並無任何積欠被上訴人債務之事，
    應由被上訴人提出證明，以證兩造間之原因關係為何，為此
    提起確認之訴，訴請確認被上訴人持有之系爭本票債權不存
    在。
二、被上訴人之抗辯：否認有代上訴人仲介購買房屋之事實，況
    如真為仲介費用，又怎會簽發2年後才到期之本票？顯與常
    情有違。實則本件緣由係上訴人拿300萬元予被上訴人投資
    ，嗣反悔欲將300萬元取回，被上訴人即開立到期日為98年7
    月24日，300萬元之本票1紙予上訴人，並以被上訴人之子黃
    義松之房地設定本金最高限額300萬元之抵押權予上訴人，
    嗣上訴人陸續取回一些款項，經結帳後，被上訴人僅欠上訴
    人230萬元，惟上訴人稱其子女已知其投資金額為300萬元，
    如按雙方結算金額230萬元寫借條，必為其子女所責怪，故
    要求由其簽發系爭本票予被上訴人，以湊足300萬元借款之
    差額，如被上訴人還款，只須還款230萬元及返還系爭本票
    即可。上訴人亦於96年10月15日簽立誤會和解書，載明被上
    訴人確未騙上訴人之錢。惟上訴人竟以300萬元之借據聲請
    法院於98年6月5日查封拍賣上述抵押物，又以被上訴人所簽
    發之上述300萬元本票向法院聲請裁定准予強制執行，上訴
    人既已行使其300萬元之債權，自亦應負系爭本票70萬元債
    務，上訴人本件之訴並無理由。
三、本件原審對於上訴人之訴，判決上訴人敗訴，上訴人不服，
    提起上訴，並聲明：(一)原判決廢棄。(二)上開廢棄部分，確認
    被上訴人持有之系爭本票債權不存在。被上訴人則聲明：上
    訴駁回。
四、上訴人主張：被上訴人執有系爭本票，並持向本院聲請准許
    強制執行等情，業據提出本院98年度司票字第17466號民事
    裁定為證（見原審卷第3頁），且為被上訴人所不爭執，堪
    信為真實。
五、按票據乃文義證券及無因證券，票據上之權利義務悉依票上
    所載文義定之，與其基礎之原因關係各自獨立，票據上權利
    之行使不以其原因關係存在為前提。執票人行使票據上權利
    時，就其基礎之原因關係確係有效存在不負舉證責任。若票
    據債務人以自己與執票人間所存抗辯之事由對抗執票人，依
    票據法第13條規定觀之固非法所不許，惟仍應先由票據債務
    人就該抗辯事由負舉證之責任。必待為票據基礎之原因關係
    確立後，法院就此項原因關係進行實體審理時，當事人於該
    原因關係是否有效成立或已否消滅等事項有所爭執，始適用
    各該法律關係之舉證責任分配原則（最高法院97年台簡上字
    第17號判決參照）。至最高法院73年第1次民事庭會議決議
    ：「支票為無因證券，支票債權人就其取得支票之原因，固
    不負證明之責任，惟執票人既主張支票係發票人向伊借款而
    簽發交付，以為清償方法，發票人復抗辯其未收受借款，消
    費借貸並未成立，則就借款之已交付事實，即應由執票人負
    舉證責任」，乃指執票人、票據債務人間就票據之原因關係
    為借貸無爭執，惟票據債務人抗辯未收受借款，始應依一般
    舉證責任原則，由執票人就借款之已交付事實負舉證責任，
    若票據債務人主張票據原因為居間，經執票人否認後，該以
    居間為原因關係之抗辯則應由票據債務人負舉證責任，縱使
    執票人否認票據原因關係為居間，而另主張票據原因關係為
    借貸，此屬附理由之否認，亦毋庸就借貸之票據原因負舉證
    之責。準此，本件上訴人以受被上訴人詐騙、兩造間居間（
    仲介）關係之瑕疵為由，訴請確認被上訴人持有之系爭本票
    債權不存在，然上揭事由既為被上訴人所否認，依上說明，
    即應由上訴人就受詐騙、居間關係存在等節負舉證責任。對
    此，上訴人固提出存證信函，並舉證人陳虹村（上訴人之子
    ）為證，而該存證信函寄件人為上訴人，收件人為吳政學，
    副本收件人為永慶房屋，內容略為上訴人透過永慶房屋向吳
    政學購買中和市○○街之房屋，上訴人依民法物之瑕疵擔保
    及不完全給付規定要求吳政學於3日內至永慶房屋洽談房屋
    瑕疵之修繕與損害賠償事宜（見二審卷第16至18頁），又證
    人陳虹村到庭證稱：「（96年7月6日時你們去買中和景新街
    房子時，當時有那些人去簽約？）被上訴人來載我與媽媽去
    永慶房仲的簽約中心斡旋，簽約時也是我與媽媽去的，被上
    訴人也有載我們去簽約，但他在車上，沒有在簽約時在現場
    」等語（見二審卷第242頁背面），惟上開證據僅能證明上
    訴人曾經由永慶房屋之仲介向吳政學購買中和市○○街之房
    屋，被上訴人亦有所參與，尚難憑此遽認上訴人係受被上訴
    人詐騙而簽發系爭本票，兩造間就中和市○○街房屋另存有
    居間關係等情，是上訴人就此主張，即因舉證不足而不可採
    。
六、綜上，上訴人主張之票據抗辯事由並不足採。從而，上訴人
    訴請確認被上訴人持有之系爭本票債權不存在，為無理由，
    原審為上訴人敗訴之判決，其理由雖有不同，惟結論並無二
    致，仍應予以維持。上訴論旨，猶執前詞，指摘原判決不當
    ，求予廢棄改判，洵非有據，應予駁回。
七、本件事證已臻明確，兩造其餘攻防方法及所提證據，業經審
    酌，核與本件判決結果無影響，爰不逐一論述，併此敘明。
八、據上論結，本件上訴為無理由，依民事訴訟法第436條之1第
    3項、第449條第1項、第78條，判決如主文。
中    華    民    國    99    年    8     月    24    日
                  民事第四庭審判長法  官  周祖民
                                  法  官  鄧德倩
                                  法  官  張文毓
以上正本係照原本作成。
本判決不得上訴。
中    華    民    國    99    年    8     月    24    日
                                  書記官  賴敏慧

司法院資訊處製作；財團法人民間司法改革基金會備份。
